【裁判字號】    95,訴,247
【裁判日期】    950719
【裁判案由】    違反臺灣地區與大陸地區人民關係條例等
【裁判全文】
臺灣花蓮地方法院刑事判決               95年度訴字第247號
    公  訴  人  臺灣花蓮地方法院檢察署檢察官
    被      告  甲○○
上列被告因違反臺灣地區與大陸地區人民關係條例等案件，經檢
察官提起公訴（95年度偵字第2830號），經被告於準備程序中為
有罪之陳述，由本院合議庭裁定由受命法官獨任進行簡式審判程
序後，判決如下：
    主  文
甲○○共同連續違反不得使大陸地區人民非法進入臺灣地區之規
定，處有期徒刑壹年肆月。緩刑伍年。
    事實及理由
一、本案犯罪事實如下：甲○○與姓名及年籍均不詳、綽號「阿
    光」之成年男子基於使大陸地區人民非法進入臺灣地區之共
    同犯意聯絡，其兩人約定由綽號「阿光」之成年男子提供相
    當之報酬予甲○○，甲○○則需前往大陸地區，與該地區人
    民乙○○（業於95年2 月14日強制出境，由本院另行審結）
    辦理假結婚，使乙○○得以配偶來臺探親名義非法進入臺灣
    地區。嗣於民國91年12月26日，甲○○乃依約前往大陸地區
    ，甲○○與乙○○均明知彼此間並無結婚之合意，仍於92年
    1 月30日，在大陸地區福建省福州市公證處辦理公證結婚登
    記而取得該公證處核發之結婚證明書及公證書，甲○○於辦
    妥上開手續返回臺灣地區後，乃將該結婚證明書及公證書送
    交財團法人海峽交流基金會（以下簡稱海基會）辦理認證，
    甲○○、乙○○及上開綽號「阿光」之成年男子復基於使公
    務員登載不實事項於職務上所掌公文書及行使該文書之共同
    犯意聯絡，由甲○○於92年3月7日持上開結婚證明書、公證
    書、海基會出具之認證文件前往花蓮縣光復鄉戶政事務所辦
    理甲○○與乙○○之結婚登記申請事宜，使該管戶政事務所
    不知情之公務員憑以輸入電腦，而登載上開虛偽不實之結婚
    、配偶資料於其職務上所掌管之戶籍電子資訊檔案紀錄內，
    並核發載有上開不實事項之戶籍謄本予甲○○。嗣後甲○○
    即持上開大陸公證之結婚證明書、公證書、海基會出具之認
    證書、登載不實事項之戶籍謄本等文件，交付與內政部警政
    署入出境管理局之承辦公務員審核而行使，使內政部警政署
    入出境管理局製發中華民國臺灣地區旅行證而許可乙○○進
    入臺灣地區，足以生損害於前開戶政及警政機關辦理戶政業
    務及入出境管制業務之正確性，乙○○因甲○○為其辦理上
    開手續，乃於92年6 月12日非法進入臺灣地區，甲○○因此
    獲得新臺幣5000元之報酬。乙○○於上開時間非法入境臺灣
    地區後，於92年11月29日出境臺灣地區，嗣於93年間某日在
    大陸地區以電話聯絡甲○○，請其再次幫忙辦理入境臺灣地
    區之手續，甲○○明知其與乙○○不具配偶之實，竟承接前
    開使大陸地區人民非法進入臺灣地區、行使公務員登載不實
    公文書之概括犯意，而與乙○○基於行使公務員登載不實公
    文書之共同犯意聯絡，由甲○○持前開大陸公證之結婚證明
    書、公證書、海基會出具之認證書、登載不實事項之戶籍謄
    本等文件，交付與內政部警政署入出境管理局之承辦公務員
    審核，使內政部警政署入出境管理局製發中華民國臺灣地區
    旅行證而許可乙○○再次進入臺灣地區，足以生損害於警政
    機關辦理入出境管制業務之正確性，乙○○乃於94年2月5日
    再次非法進入臺灣地區，嗣因乙○○在臺灣地區非法打工且
    逾期居留為警查獲，始查悉上情，乙○○則於95年2 月14日
    強制出境。
二、上開犯罪事實有下列證據可資證明：
（一）被告甲○○於警詢、偵查及本院之自白。
（二）共同被告乙○○於警詢之陳述。
（三）大陸地區福建省福州市公證處出具之公證書、結婚證明書
      、結婚登記申請書、被告甲○○及共同被告乙○○之入出
      境資料各影本乙份。
三、被告行為後，刑法業於94年2月2日修正公布，並於95年7 月
    1 日施行（以下簡稱新刑法，修正前刑法以下簡稱舊刑法）
    ，參酌最高法院95年5月23日刑事庭第8次會議決議，新刑法
    第2條第1項之規定，係規範行為後法律變更所生新舊法律比
    較適用之準據法，於新刑法施行後，應適用新刑法第2條第1
    項之規定，為「從舊從輕」之比較。另於比較時應就罪刑有
    關之共犯、未遂犯、想像競合犯、牽連犯、連續犯、結合犯
    ，以及累犯加重、自首減輕暨其他法定加減原因（如身分加
    減）與加減例等一切情形，本於統一性及整體性原則，綜其
    全部罪刑之結果而為比較，本案涉及法律變更之部分經附表
    所示比較新舊刑法之規定，以舊刑法有利於被告，依新刑法
    第2條第1項前段之規定，自應適用最有利於被告之舊刑法，
    合先敘明。臺灣地區與大陸地區人民關係條例於92年10月29
    日修正公布，並經行政院定自92年12月31日施行，原條例第
    79條第1項規定：「違反第15條第1 款規定者，處5年以下有
    期徒刑、拘役或科或併科新臺幣50萬元以下罰金。」，修正
    後刑度提高為：「違反第15條第1款規定者，處1年以上7 年
    以下有期徒刑，得併科新臺幣100 萬元以下罰金。」，惟刑
    法第2條第1項之從舊從輕原則，限於行為後法律有變更者，
    始有其適用，因連續數行為而犯同一之罪名者，以一罪論，
    故在連續犯之場合，必以連續犯之數行為均完成後，法律有
    變更者，始克相當，如連續犯之數行為跨越新舊法，其中部
    分行為在舊法時期，部分行為在新法施行以後，即應依最後
    行為時之法律處斷，不發生行為後法律變更問題，自無適用
    刑法第2條第1項之餘地（最高法院88年度臺上字第2039號判
    決參照）。又臺灣地區與大陸地區人民關係條例第15條第 1
    款不得使大陸地區人民非法進入臺灣地區之規定，其「非法
    」之種類並無限制，應包括以辦理假結婚之方式，再由該大
    陸地區人民以探親名義為掩飾入境臺灣地區之情形（最高法
    院92年度臺上字第40號判決意旨參照），是核被告所為，係
    違反臺灣地區與大陸地區人民關係條例第15條第1 款之規定
    ，應依同條例第79條第1項之規定處斷，且犯有刑法第216條
    、第214 條之行使公務員登載不實之公文書罪。檢察官之起
    訴法條為臺灣地區與大陸地區人民關係條例第15條第1 款、
    第79條第1項、第4項，及刑法第216條、第214條之規定，其
    中臺灣地區與大陸地區人民關係條例第79條第4 項之規定顯
    係誤載，應予更正。被告使公務員登載不實之低度行為，應
    為其行使之高度行為所吸收，不另論罪。被告第1 次使共同
    被告乙○○入境臺灣地區，其所犯使大陸地區人民非法進入
    臺灣地區罪與上開綽號「阿光」之成年男子有犯意之聯絡及
    行為之分擔，應論以共同正犯，其所犯行使公務員登載不實
    之公文書罪與乙○○及綽號「阿光」之男子亦有犯意之聯絡
    及行為之分擔，應論以共同正犯；被告第2 次使共同被告乙
    ○○入境臺灣地區，其所犯行使公務員登載不實之公文書罪
    與乙○○具有犯意之聯絡及行為之分擔，應論以共同正犯。
    被告前後兩次使大陸地區人民非法進入臺灣地區、行使公務
    員登載不實之公文書，均時間緊接、觸犯構成要件相同之罪
    名，應依連續犯之規定分別論以一罪，並均依法加重其刑。
    被告所犯使大陸地區人民非法進入臺灣地區罪、行使公務員
    登載不實之公文書罪間，具有方法目的之牽連關係，應依舊
    刑法第55條之規定，從一較重之使大陸地區人民非法進入臺
    灣地區罪處斷。爰審酌被告之犯罪動機，其所犯除對於我國
    戶籍登記、入出境管制正確性生有損害外，更生影響於臺灣
    地區之安全，及其犯後坦承所犯，態度良好等一切情狀，量
    處如主文所示之刑。查被告前未曾受有期徒刑以上刑之宣告
    ，此有臺灣高等法院被告前案紀錄表乙份在卷可按，其因一
    時失慮，偶罹刑典，經此教訓當知所警惕，信無再犯之虞，
    本院認所宣告之刑以暫不執行為適當，爰依新刑法第74條第
    1項第1款之規定，諭知緩刑5 年，用啟自新（參酌最高法院
    95 年5月23日刑事庭第8 次會議決議，刑法第74條之規定雖
    於94年2月2日修正公布，並於95年7月1日施行，但犯罪在新
    法施行前，此條規定仍不生新舊法比較適用之問題，而應一
    律從新）。
四、依刑事訴訟法第299條第1項前段、第273條之1第1項、第310
    條之2、第454條，臺灣地區與大陸地區人民關係條例第79條
    第1項、第15條第1款，刑法第11條前段、第2條第1項前段、
    第216條、第214條、第74條第1項第1款，修正前刑法第28條
    、第56條、第55條，罰金罰鍰提高標準條例第1 條前段，判
    決如主文。
五、如不服本判決，得於收受判決書送達之日起10日內，向本院
    提起上訴。
中    華    民    國    95    年    7     月    19    日
                        臺灣花蓮地方法院刑事第三庭
                            法  官      鄭  光  婷
上列正本證明與原本無異。
如對本判決不服，應於送達後10日內，向本院提出上訴狀。（應
抄附繕本）
                            書記官
中    華    民    國    95    年    7     月    24    日
附錄本判決論罪之法律條文：
臺灣地區與大陸地區人民關係條例第79條：
違反第十五條第一款規定者，處五年以下有期徒刑、拘役或科或
併科新台幣五十萬元以下罰金。
以犯前項之罪為常業者，處一年以上七年以下有期徒刑，得併科
新台幣一百萬元以下罰金。
第一項之未遂犯罰之。
中華民國刑法第214條：
(使公務員登載不實罪)
明知為不實之事項，而使公務員登載於職務上所掌之公文書，足
以生損害於公眾或他人者，處三年以下有期徒刑、拘役或五百元
以下罰金。
中華民國刑法第216條：
(行使偽造變造或登載不實之文書罪)
行使第二百十條至第二百十五條之文書者，依偽造、變造文書或
登載不實事項或使登載不實事項之規定處斷。
附表
┌──┬──────┬────────┬────────┬────────┐
│編號│ 比較法條   │舊刑法於本案適  │新刑法於本案適  │ 依從舊從輕原則 │
│    │            │用之法律效果    │用之法律效果    │ 比較結果       │
├──┼──────┼────────┼────────┼────────┤
│ 1  │ 刑法第28條 │論以共同正犯    │論以共同正犯    │ 新舊法無何者較 │
│    │            │                │                │ 有利或較不利於 │
│    │            │                │                │ 被告           │
├──┼──────┼────────┼────────┼────────┤
│ 2  │ 刑法第55條 │具有方法目的或  │該部分規定業已  │ 從舊刑法較有利 │
│    │ 有關牽連犯 │原因結果之複數  │刪除，故具有方  │ 於被告         │
│    │ 之規定部分 │犯行得從一重處  │法目的或原因結  │                │
│    │            │斷              │果之複數犯行需  │                │
│    │            │                │數罪併罰        │                │
├──┼──────┼────────┼────────┼────────┤
│ 3  │ 刑法第56條 │連續數行為而犯  │該條業已刪除，  │ 從舊刑法較有利 │
│    │ 有關連續犯 │同一罪名得以一  │故數行為均犯同  │ 於被告         │
│    │ 之規定     │罪論，但得加重  │一罪名需數罪併  │                │
│    │            │其刑至二分之一  │罰              │                │
├──┼──────┴────────┴────────┼────────┤
│結論│                                                │ 綜其全部罪刑之 │
│    │                                                │ 比較，以舊刑法 │
│    │                                                │ 有利於被告，故 │
│    │                                                │ 應一體適用舊刑 │
│    │                                                │ 法             │
└──┴────────────────────────┴────────┘


司法院資訊處製作；財團法人民間司法改革基金會備份。
